臺灣臺南地方法院民事判決
110年度簡上字第109號
上  訴  人  李峻傑  
被  上訴人  吳莉玲  

上列當事人間確認本票債權不存在事件，上訴人對於中華民國11
0年3月23日本院臺南簡易庭109年度南簡字第804號第一審簡易判
決提起上訴，經本院於110年11月10日言詞辯論終結，判決如下
：
    主  文
原判決廢棄。
被上訴人在第一審之訴駁回。
第一、二審訴訟費用新臺幣1萬3,500元由被上訴人負擔。
    事實及理由
甲、程序部分：被上訴人未於第二審言詞辯論期日到場，核無民
    事訴訟法第386條各款所列情形，爰依上訴人之聲請，由其
    一造辯論而為判決。
乙、實體部分：　　
一、被上訴人於原審主張：上訴人持有伊所簽發如附表所載面額
    新臺幣（下同）50萬元之本票1紙（下稱系爭本票），並聲
    請本院核發109年度司票字第1108號民事裁定准許強制執行
    。然系爭本票乃上訴人從事民間貸放款業，伊曾介紹訴外人
    何正春向上訴人借款50萬元，後因何正春跑路，自民國（下
    同）109年2月間起未再向上訴人支付利息，上訴人向伊催討
    要求還款，並逼迫伊簽發系爭本票。但伊並未向上訴人借款
    ，亦未收受上訴人任何款項，兩造間並無借貸關係，故上訴
    人對伊之系爭本票債權應不存在。又上訴人透過訴外人董益
    誠向伊拿取系爭本票時，曾表示僅作為保障之用，不會提示
    或聲請強制執行，伊信以為真始簽發交付，是上訴人事後又
    持以聲請強制執行，亦有構成詐欺等語。並聲明：確認上訴
    人對於被上訴人之系爭本票債權不存在。
二、上訴人則以：系爭本票乃被上訴人向伊借款所簽發交付，借
    款是匯款或現金交付予被上訴人，因時間太久，伊已無法證
    明，但伊是出借予被上訴人，被上訴人也曾向伊支付過利息
    ，伊不知被上訴人所稱之何正春為何人，應係其臨訟所捏造
    。又被上訴人簽發系爭本票係本於自由意願所為，伊是透過
    兩造友人董益誠向被上訴人拿取系爭本票，並無逼迫或詐欺
    情事，亦據董益誠於原審證述明確。故兩造就系爭本票債權
    債務關係存在，原審為伊之敗訴判決，認事用法，尚有未洽
    ，故伊提起上訴，請求將原判決廢棄，並駁回被上訴人原審
    之訴等語答辯。並聲明：如主文所示。
三、本院之判斷：
  ㈠按票據乃文義證券及無因證券，票據上之權利義務，悉依票
    上所載文義定之，與其基礎之原因關係各自獨立，票據上權
    利之行使，不以其原因關係存在為前提，執票人行使票據上
    權利時，就其基礎之原因關係確係有效存在，不負舉證責任
    。又票據債務人以自己與執票人間之抗辯事由對抗執票人，
    依票據法第13條規定觀之，雖非法所不許，但仍應先由票據
    債務人就該抗辯事由之基礎原因關係，負舉證之責任。故必
    待票據基礎之原因關係確立後，法院就此項原因關係進行實
    體審理時，當事人對該原因關係是否有效成立或已否消滅等
    事項有所爭執，始適用各該法律關係之舉證責任分配原因（
    最高法院105 年度台簡上字第1 號、98年度台簡上第17號、
    97年度台簡上第17號及第18號等裁判要旨參照）。又原告（
    票據債務人）依票據法第13條前段規定之反面解釋，對被告
    （票據執票人）主張兩造間存有直接抗辯之事由，而提起確
    認票據債權不存在之訴者，因票據係文義證券及無因證券，
    屬不要因行為，票據行為一經成立後，即與其基礎之原因關
    係各自獨立，而完全不沾染原因關係之色彩，亦即票據原因
    應自票據行為中抽離，而不影響票據之效力（或稱無色性或
    抽象性）。此項票據之無因性，為促進票據之流通，應絕對
    予以維護，初不問其是否為票據直接前、後手間而有不同。
    故執票人於上開訴訟中，祇須就該票據作成之真實負證明之
    責，關於票據給付之原因，並不負證明之責任（最高法院48
     年台上字第101號、49年台上字第334 號、50年台上字第16
    59號及64年台上字第1540號等判例意旨參照）。是於此情形
    ，票據債務人仍應就其抗辯之原因事由，先負舉證責任，俾
    貫徹票據無因性之本質，以維票據之流通性。執票人在該確
    認票據債權不存在之訴訟類型，僅須依民事訴訟法第195 條
    及第266條第3項之規定，負真實完全及具體化之陳述義務，
    尚不因此而生舉證責任倒置或舉證責任轉換之效果（最高法
    院103年度台簡上字第19號裁判要旨參照）。
  ㈡經查：
　1.上訴人持有被上訴人所簽發之系爭本票，此為兩造所不爭執
    之事實，依前段說明，系爭本票既為被上訴人所簽發，則上
    訴人對於票據給付之原因，即不負證明之責任，首堪認定。
　2.又被上訴人係主張：其前介紹何正春向上訴人借款，因何正
    春未還款，上訴人向其催討要求還款，其乃簽發系爭本票交
    付上訴人之原因關係；上訴人則抗辯：系爭本票是被上訴人
    向其借款所簽發交付之原因關係。由此可知，被上訴人主張
    之票據原因關係（何正春與上訴人間之借貸關係），與上訴
    人抗辯之原因關係（被上訴人與上訴人間之借貸關係），兩
    者顯然不同。而系爭本票既為被上訴人所簽發，則其以前揭
    事由對抗上訴人，提起本件確認票據債權不存在之訴，依上
    開說明，即應由被上訴人先就其主張之抗辯事由，負舉證責
    任。故本件乃應由被上訴人先就其抗辯之票據原因關係，負
    舉證責任，上訴人並無須先證明兩造間之借貸關係存在之事
    實，亦堪認定。
　3.然被上訴人就其主張之票據原因關係，亦即借貸關係存在於
    何正春與上訴人間之情，並未舉證以實其說，自無從憑採。
    而被上訴人既未先盡其舉證之責，則上訴人就其抗辯借貸關
    係存在於兩造之事實，亦無須再負舉證責任。是被上訴人執
    此請求確認上訴人對其之系爭本票債權不存在，即無理由。
　㈢至被上訴人另主張系爭本票係其遭上訴人逼迫或詐欺所簽立
    乙節，茲查：
　1.依據證人董益誠於原審證述：伊是兩造熟識朋友，因為上訴
    人與其聊天中提到被上訴人欠他50萬元一直沒還，故其打電
    話給被上訴人，建議被上訴人應該簽本票給上訴人作為保障
    ，被上訴人起初說借款人是她朋友，伊跟被上訴人說開口借
    錢的人既然是妳，妳應該要負責，經溝通後被上訴人答應簽
    發本票，之後通知伊去她家拿，伊跟太太一起去被上訴人住
    處拿取系爭本票，再轉交給上訴人。當時是兩造已經協調好
    被上訴人每月要還多少錢給上訴人，伊才答應上訴人去向被
    上訴人協調，伊當時是跟被上訴人說如果她有按時還款，上
    訴人就不會去提示本票或聲請強制執行等語（見原審南簡卷
    第93-95頁），可資證明被上訴人此部分所述不實。
　2.又依證人吳榮田（即被上訴人之父）於原審另證述：上訴人
    於109年2月間到過伊住家一次，當時伊在睡覺，兩造在門口
    吵架，伊被吵醒到門口問什麼事情，被上訴人叫伊不要管，
    上訴人當時一個人來，口氣平和，也沒有強迫的感覺，伊不
    知道他們在吵什麼，當時被上訴人沒有哭，後來兩造說話變
    得很小聲，後面的事情伊都不知情等語（同上卷第97-98頁
    ）；暨被上訴人在與上訴人通訊中表示經其深思熟慮後，願
    意先幫忙還款，並提議按月分期還款，以及由其簽發本票等
    情事，亦有上訴人提出之兩造Line通話內容可稽（見簡上卷
    第59、59頁）。足證系爭本票乃被上訴人本於自由意願所簽
    立，已堪認定。
　3.是上訴人另抗辯系爭本票係遭上訴人逼迫或詐欺簽立之情詞
    ，亦無可採。
四、綜上所述，被上訴人就其主張之票據原因抗辯事由，既未能
    先盡舉證責任，且其另主張係遭上訴人逼迫或詐欺簽立系爭
    本票之情詞，亦無可採信，則其請求確認上訴人對其所簽立
    之系爭本票債權不存在，即無理由，自不應准許。故原審為
    上訴人敗訴之判決，應有未洽，上訴意旨指摘原判決不當，
    求予廢棄改判，為有理由，自應由本院予以廢棄，並改判如
    主文第2項所示。
五、末按訴訟費用，由敗訴之當事人負擔；法院為終局判決時，
    應依職權為訴訟費用之裁判。上級法院廢棄下級法院之判決
    ，而就該事件為裁判或變更下級法院之判決者，應為訴訟總
    費用之裁判，分據民事訴訟法第78條、第87條第1項及第2項
    前段所明文。本件訴訟總費用為第一審裁判費5,400元及第
    二審裁判費8,100元，共計為1萬3,500 元，應由敗訴之被上
    訴人負擔，併依職權確定之。
六、本判決事證已臻明確，兩造其餘攻擊防禦方法及舉證，經本
    院審酌後認均不足以影響判決結果，不再逐一論斷，併此敘
    明。
七、據上論結，本件上訴為有理由，依民事訴訟法第436條之1第
    3項、第385條第1項前段、第463條、第450條、第78條、第8
    7條1項、第2項前段，判決如主文。 　　　　
中　　華　　民　　國　　110 　年　　12　　月　　15　　日
                  民事第一庭  審判長法　官　林雯娟
                                    法　官　伍逸康
                                    法　官　陳淑卿
以上正本係照原本作成。
不得再上訴。
中　　華　　民　　國　　110 　年　　12　　月　　17　　日
                                    書記官  謝璧卉  
　　
附表：                                     編號 發   票   日 票面金額(新臺幣) 到期日 利息起算日(即提示日) 票據號碼 1 109年2月10日 500,000元 未載 109年3月10日 WG0000000